【裁判字號】    99,重勞訴,31
【裁判日期】    991228
【裁判案由】    給付資遣費
【裁判全文】
臺灣臺北地方法院民事判決            99年度重勞訴字第31號
原      告  林河諺
            林毓淼
            朱坤基
            林煥棕
            張殷榮
共      同
訴訟代理人  吳彥鋒律師
            李詩詠律師
被      告  美商聯合航空股份有限公司臺灣分公司
法定代理人  陳珣娟
訴訟代理人  余天琦律師
上列當事人間請求給付資遣費事件，本院於民國99年12月9日言
詞辯論終結，判決如下：
    主  文
原告之訴及假執行之聲請均駁回。
訴訟費用由原告負擔。
    事實及理由
一、原告主張：伊等原均受僱於被告，擔任飛機修護員一職。被
    告於民國98年12月31日以業務緊縮為由，終止與伊等間之勞
    動契約，並給付伊等以服務每滿1年發給1.167倍月平均工資
    之資遣費。惟被告前任總經理葛瑞華曾於85年9月19日出具
    書函向全體員工承諾：「未來萬一未來有資遣的情況，條件
    絕對不會低於一九九五年七月所提供的」等語（下稱系爭信
    函），而被告於84年（1995年）7月間資遣員工時，係以「
    服務每滿1年發給相當於『2倍』月平均工資」作為資遣費之
    計算標準，是被告僅以服務每滿1年發給相當於『1.167倍』
    月平均工資之標準計算伊等之資遣費，不符合前述約定，被
    告顯係短付伊等資遣費。又林毓淼及張殷榮每月均領有交通
    費及洗衣費，該2筆費用屬經常性給與，自應計入工資範圍
    以計算月平均工資。詎被告竟未將之計入，自有短付林毓淼
    及張殷榮資遣費之情事。計被告短付伊等之資遣費分別為：
    林河諺新臺幣（下同）1,495,354元、林毓淼1,260,552元、
    朱坤基1,732,183元、林煥棕1,636,941元、張殷榮1,110,89
    3元。伊等於99年1月5日委託律師以存證信函請求被告於函
    到5日內給付上開短付之資遣費，被告於99年1月6日收受該
    存證信函，迄今均未給付等情。為此，爰依系爭信函、勞動
    基準法（下稱勞基法）第17條之規定，提起本訴。並聲明：
    (一)被告應給付林河諺1,495,354元，及自99年1月12日起至清
      償日止，按年息5％計算之利息。
    (二)被告應給付林毓淼1,260,552元，及自99年1月12日起至清
      償日止，按年息5％計算之利息。
    (三)被告應給付朱坤基1,732,183元，及自99年1月12日起至清
      償日止，按年息5％計算之利息。
    (四)被告應給付林煥棕1,636,941元，及自99年1月12日起至清
      償日止，按年息5％計算之利息。
    (五)被告應給付張殷榮1,110,893元，及自99年1月12日起至清
      償日止，按年息5％計算之利息。
    (六)願供擔保請准宣告假執行。
二、被告則以：系爭信函所載：「不會低於一九九五年七月所提
    供」係指伊於84年4月24日所公布之「美商聯合航空台灣分
    公司裁員資遣辦法」（下稱84年資遣辦法）。該資遣辦法係
    規定除適用「自願申請資遣離職辦法」外，被資遣員工可獲
    得1.167倍之月平均工資乘以服務年資數之資遣費，並非如
    原告所稱係以2倍計算資遣費，是伊以1.167倍計算資遣費予
    原告，與系爭信函所述相同，並無短付資遣費之情。至原告
    所稱以2倍平均工資計算資遣費，則係84年資遣辦法中之「
    自願申請資遣離職辦法」之規定。而該自願申請資遣離職辦
    法，僅適用於84年5月5日以前自願申請資遣且繼續工作至84
    年6月30日之員工。原告既不符合該規定，則其主張伊應以2
    倍計算資遣費，並給付短少之資遣費，即於法無據。又依林
    毓淼及張殷榮與伊間之協議書（下稱系爭協議書）第2條明
    白約定，交通補助款、端午/中秋節金及制服清洗補助款均
    不列入資遣費、退休金計算基礎項目。且伊所發給之交通費
    僅係補助員工自臺北縣市往返桃園機場工作地點之交通補助
    ，而洗衣費則係補助因工作必須穿著制服之員工所發生制服
    送洗費之補助款，且須員工每月申請，伊始發放，足見交通
    費與洗衣費均非原告因工作所獲致之報酬，自非工資，林毓
    淼及張殷榮主張伊應將其等每月領取之交通費及洗衣費計入
    工資範圍以計算月平均工資，顯有未當等語，資為抗辯。並
    聲明：(一)原告之訴駁回。(二)如受不利益之判決，請准提供擔
    保以免假執行。
三、兩造不爭執與爭執事項：
  (一)兩造不爭執事項：
  1.林河諺於79年7月1日起受僱於被告，於98年12月31日遭被告
    資遣，工作年資為19.5，被告已給付資遣費2,094,934元。
  2.林毓淼於85年10月16日起受僱於被告，於98年12月31日遭被
    告資遣，工作年資為13.25，被告已給付資遣費1,376,304元
    。
  3.朱坤基於79年6月16日起受僱於被告，於98年12月31日遭被
    告資遣，工作年資為19.59，被告已給付資遣費2,426,722元
    。
  4.林煥棕於79年7月1日起受僱於被告，於98年12月31日遭被告
    資遣，工作年資為19.5，被告已給付資遣費2,293,291元。
  5.張殷榮於85年11月1日起受僱於被告，於98年12月31日遭被
    告資遣，工作年資為13.17，被告已給付資遣費1,159,273元
    。
  6.被告於98年12月31日以業務緊縮為由，終止與原告之勞動契
    約，並以服務每滿一年發給相當於「1.167倍」月平均工資
    為資遣費之給付標準。
  7.林毓淼及張殷榮領取之交通費及洗衣費，未納入計算平均工
    資。
  (二)兩造爭執事項：
  1.原告主張被告應以服務每滿1年發給2個月平均工資之資遣費
    是否有理由？
  2.林毓淼及張殷榮每月所領取之交通費及洗衣費，是否應納入
    計算平均工資？
  3.上開2項主張如有理由，被告各應給付原告短少之資遣費金
    額為何？
四、得心證之理由：
  (一)原告主張被告應以服務每滿1年發給2個月平均工資之資遣費
    是否有理由？
  1.按當事人主張有利於己之事實者，就其事實有舉證之責任，
    民事訴訟法第277條前段定有明文。又民事訴訟如係由原告
    主張權利者，應先由原告負舉證之責，若原告先不能舉證，
    以證實自己主張之事實為真實，則被告就其抗辯事實即令不
    能舉證，或其所舉證據尚有疵累，亦應駁回原告之請求（最
    高法院17年上字第917號判例意旨參照）。
  2.原告主張被告前任總經理葛瑞華曾於85年9月19日出具系爭
    信函承諾，被告日後如有資遣員工，資遣條件不會低於84年
    7月所提供之資遣條件，就伊等所知悉，84年之資遣條件為
    資遣員工可領取服務每滿1年計給2個月平均工資之資遣費云
    云，固據其提出訴外人即被告離職員工蕭良團資遣明細為證
    ，惟為被告所否認，並以前揭情詞置辯。查被告前任總經理
    葛瑞華於85年9月19日所出具之系爭系爭信函僅記載：「未
    來萬一未來有資遣的情況，條件絕對不會低於一九九五年七
    月所提供的」等語（見北勞調卷第12頁），而被告於84年7
    月所提出之資遣條件究為何，原告卻未能提出該相關規範，
    供本院審酌，且證人劉仲鎰到庭亦證述；「1995年7月公司
    也沒有提供什麼東西，也沒有看到什麼證明文件。」等語（
    見卷第139頁），證人彭一峰則到庭證稱：「公司有無優惠
    專案我不清楚。」等語（見卷第119頁反面），是原告自應
    就被告84年7月之資遣條件為何舉證證明之。原告雖提出蕭
    良團資遣明細以證明蕭良團被資遣時，被告係給付蕭良團服
    務每滿1年計給2個月平均工資之資遣費。惟查，被告曾於84
    年4月24日公布84年資遣辦法，該辦法明白規定：「除適用
    『自願申請資遣離職辦法』或『由全職轉任部份工時之津貼
    』外，被資遣員工可獲得1.167倍之月平均工資乘以服務年
    資數之資遣費（月平均工資×1.167×年資）。此項資遣費
    之給付是以16.7％倍優於勞動基準法規定之標準。」，而其
    中之「自願申請資遣離職辦法」則係規定：「公司將進行接
    受員工自願資遣離職的申請作業，自願者之申請必須在五月
    五日前以書面正式提出，並經葛瑞華總經理及陳學淳經理之
    核准始可生效。公司保留選擇性接受自願者之權利。申請書
    一經提出即不得要求撤回。」、「公司提供申請者如下的資
    遣費：1.工作至一九九五年六月三十日之自願被資遣者，將
    可獲得二倍之月平均工資乘以其年資數之遣散費。」（見卷
    第19頁），而依蕭良團84年5月5日自願資遣離職書所載：「
    機坪組職員蕭良團為因應公司飛機減班而裁減人員，本人自
    願資遣，最後工作日為六月三十日（資遣條件依公司所給予
    ）。」等語，有該自願資遣離職書在卷可按（見卷第23頁）
    ，足知蕭良團係依上開自願申請資遣離職辦法申請自願資遣
    離職，被告自應依該辦法之規定，給付蕭良團服務每滿1年
    計給2個月之資遣費。原告既非於84年5月5日前申請自願資
    遣離職，已不符合上開自願申請資遣離職辦法之規定，則其
    執蕭良團資遣明細以證明被告於84年7月之資遣條件為資遣
    員工可領取服務每滿1年計給2個月之資遣費，即非有據。又
    原告雖稱不曾見過84年資遣辦法云云，惟參諸被告所提出之
    84年間40位資遣員工名單及其等自願資遣離職書、資遣費明
    細（見卷第191-213頁），其中廖琪、陳正一、林建榮、高
    振隆之離職書上均明確記載係依84年資遣辦法中之自願申請
    資遣離職辦法申請自願資遣離職（見卷第193頁反面、第194
    頁、第195頁反面），而其餘員工之自願資遣離職書之記載
    則同上開蕭良團之自願資遣離職書，而該40位自願資遣離職
    員工分屬不同部門，或係客運部員工，或係機坪作業組員工
    ，堪認被告確實有公告84年資遣辦法，原告雖係修護部員工
    ，然衡諸一般常情，被告公告84年資遣辦法當係向公司全體
    員工為之，故原告雖稱未曾見過84年資遣辦法云云，惟該辦
    法仍有拘束原告之效力。
  3.又證人彭一峰雖證述，伊於87年離職時，被告係以年資乘以
    2再乘以離職前6個月平均工資給付伊資遣費，亦即係給伊2
    倍之資遣費等語（見卷第119頁）。惟被告抗辯彭一峰離職
    之期間為87年，而被告於86、87年度資遣員工時，為安撫員
    工曾提出較優惠之資遣方案，其中86年度之資遣方案無論是
    否自願資遣一律係以2倍平均工資計算資遣費，而87年度之
    資遣方案則為：自願資遣者，以2個月平均工資計算之資遣
    費，並加發1個月薪資；非自願資遣者，則僅給付以2個月平
    均工資計算之資遣費，並提出86年、87年資遣方案投影片文
    件（見卷第102-107頁）為憑，而該等文件經證人樊淑慧到
    庭證稱，確實係被告之文件等語（見卷第117頁）。再參以
    彭一峰之資遣明細，被告確係給付彭一峰以2個月平均工資
    計算之資遣費，並加發1個月薪資，有該資遣明細附卷可稽
    （見卷第127頁），而與被告所提出之87年資遣方案投影片
    文件相符，足徵彭一峰之資遣費係依被告87年之資遣方案計
    給，非如原告所主張之以平均工資2倍計算資遣費。而證人
    劉仲鎰雖證述，劉哲旭於85年9月被資遣，及與伊同屬修護
    部門之胡復漢有向伊提及其係被資遣，而非自願申請資遣，
    該2人均有說過其等之資遣費係以2倍計算云云（見卷第139-
    140頁）。惟查，劉哲旭係於86年5月31日被資遣，非係於85
    年9月被資遣，有卷附劉哲旭資遣明細可參（見卷第216頁）
    ，且因劉哲旭係於86年間被資遣，自係適用被告86年之資遣
    方案即以2倍平均工資計算資遣費。而胡復漢則係於87年7月
    31日自願資遣，非如證人劉仲鎰所證述係被資遣，故胡復漢
    所領之資遣費相同於上揭彭一峰所領之資遣費即以2個月平
    均工資計算資遣費，並加發1個月薪資，有胡復漢之資遣明
    細在卷足佐（見卷217頁），足見劉哲旭及胡復漢之資遣費
    亦非依原告所稱之84年7月之資遣條件所計給。是依證人彭
    一峰及劉仲鎰之上開證述，均不足以證明被告於84年7 月之
    資遣條件係以2倍平均工資計算資遣費，自無法為有利於原
    告之證明。
  4.另證人葉玲君到庭證述，被告資遣費之發放標準係以1.167
    倍計算，且伊有聽過老闆在宣布裁員時有說過係以1.167倍
    計算資遣費，雖不記得聽過老闆說過幾次，但印象中老闆不
    只說過1次等語（見卷144-145頁），證人葉玲君現仍任職於
    被告，資遣費計算之標準亦與其有切身利害關係，則其既證
    述被告資遣費之發放標準係以1.167倍計算，堪信被告確係
    以1.167倍計算員工資遣費。準此，被告依平均工資之1.167
    倍計算原告之資遣費，難謂有短付資遣費之情。
  5.綜上，原告主張被告於84年7月之資遣條件為服務每滿1年計
    給2個月之資遣費，揆諸前揭說明，自應就此事實負舉證責
    任。原告既能未舉證以實其說，則其主張，殊難採取。
  (二)林毓淼及張殷榮每月所領取之交通費及洗衣費，是否應納入
    計算平均工資？
  1.按勞動契約，係約定勞雇關係之契約，勞基法第2條第6款定
    有明文。又雇主與勞工所訂勞動條件，不違背勞基法中關於
    勞動條件最低標準之限制，即不違反勞基法第1條所定保護
    勞工之原則。
  2.林毓淼及張殷榮主張伊每月所領取之交通費及洗衣費，應納
    入計算平均工資云云，為被告所否認，並抗辯兩造間之系爭
    協議書已明白約定，將該2筆費用排除於計算資遣費之範圍
    內等語。查林毓淼及張殷榮曾分別於85年11月5日及10月18
    日與被告簽訂系爭協議書（見卷第27-34頁），其中第2條約
    定，資遣費、退休金或職業災害補償之計算基礎排除交通補
    助款、端午/中秋節金及制服清洗補助款等項目（見卷第29
    、32頁）。則上揭約定是否有效，依前開說明，自應視是否
    有違背勞基法中關於勞動條件最低標準之限制。依勞基法第
    17條規定，雇主依前條終止勞動契約者，應依下列規定發給
    勞工資遣費：1.在同一雇主之事業單位繼續工作，每滿1年
    發給相當於1個月平均工資之資遣費；2.依前款計算之剩餘
    月數，或工作未滿1年者，以比例計給之。未滿1個月者以1
    個月計。是依林毓淼及張殷榮之主張，將其等每月所領取之
    交通費及洗衣費納入計算平均工資，林毓淼之平均工資為
    99,504元、張殷榮之平均工資則為86,187元（見北勞調卷第
    5-6頁），則林毓淼及張殷榮依勞基法第17條規定所得領取
    之資遣費分別為1,318,428元（計算式：99,504元×13.25＝
    1,318,428元）、1,135,083元（計算式：86,187元×13.17
    ＝1,135,083元，元以下4捨5入），而被告以平均工資1.167
    倍計算資遣費，分別給付林毓淼及張殷榮資遣費1,376,304
    元及1,159,273元，均優於依勞基法第17條規定所能獲得之
    資遣費，則林毓淼及張殷榮與被告間之系爭協議書雖未將交
    通費及洗衣費計入平均工資，然既未低於勞基法所規定之標
    準，依勞基法第1條第2項規定，自有拘束雙方之效力。是以
    ，林毓淼及張殷榮請求被告將交通費及洗衣費納入以計算平
    均工資，並給付短少之資遣費，要屬無據。
  (三)上開2項主張如有理由，被告各應給付原告短少之資遣費金
    額為何？
    原告主張被告應以服務每滿1年計發2個月資遣費，及林毓淼
    及張殷榮每月所領取之交通費及洗衣費，應納入計算平均工
    資，均無理由，已述如前，則其主張被告有短付資遣費，即
    非有據。
五、綜上所述，原告依系爭信函、勞基法第17條之規定，請求被
    告給付短少之資遣費，洵屬無據。從而。原告請求被告分別
    給付林河諺1,495,354元、林毓淼1,260,552元、朱坤基1,73
    2,183元、林煥棕1,636,941元、張殷榮1,110,893元，及均
    自99年1月12日起至清償日止，按年息5％計算之利息，為無
    理由，應予駁回。又原告之訴既經駁回，其假執行之聲請即
    失所附麗，併駁回之。
六、本件事證已臻明確，兩造其餘攻擊防禦方法及舉證，核與判
    決結果無影響，爰不再一一論列，併予敘明。
七、據上論結，本件原告之訴為無理由，依民事訴訟法第78條，
    判決如主文。
中    華    民    國    99    年    12    月    28    日
                  勞工法庭      法  官  魏式瑜
以上正本係照原本作成
如對本判決上訴，須於判決送達後20日內向本院提出上訴狀。如
委任律師提起上訴者，應一併繳納上訴審裁判費。
中    華    民    國    99    年    12    月    28    日
                                書記官  曾鈺馨


司法院資訊處製作；財團法人民間司法改革基金會備份。
